最高法院刑事判決　　　　　　　　　　　　　　　九十一年度台上字第一七○一號
　　上訴人　甲○○
　　被　告　乙○○
右上訴人因自訴被告重傷害案件，不服台灣高等法院台中分院中華民國八十八年四月
七日第二審判決（八十七年度上訴字第三九一號，自訴案號：台灣南投地方法院八十
六年度自更(一)字第一號），提起上訴，本院判決如左：
    主  文
原判決撤銷，發回台灣高等法院台中分院。
　　理  由
本件原判決以上訴人即自訴人甲○○在第一審自訴意旨略以：上訴人於民國八十二年
間曾因輕微腹痛，經省立中興醫院簡醫師及莊醫師以超音波掃描診查結果認係子宮頸
發炎，嗣經該醫院施行電燒已痊癒，然於同年六月三十日門診時，被告乙○○醫師診
斷認係輸卵管積水，並稱可開刀診治，上訴人乃同意被告施行手術將積水導出，惟被
告於同年七月五日手術時，竟基於重傷害之故意，將上訴人健康之子宮及兩側卵巢予
以切除，使喪失生育之機能，因認被告涉犯刑法第二百七十八條第一項之重傷罪嫌云
云。惟經審理結果，認為不能證明被告犯罪，乃維持第一審諭知被告無罪之判決，駁
回上訴人在第二審之上訴。固非無見。
惟查：(一)、審理事實之法院對於被告有利及不利之證據，應一律注意，詳為調查，綜
合全案證據資料，本於經驗法則以定其取捨，並將取捨證據及得心證之理由於判決內
詳為說明。故證據雖已調查，而尚有其他部分並未調查，仍難遽為被告有利或不利之
認定。按醫師實施手術時，應取得病人或其配偶、親屬或關係人之同意，簽具手術同
意書或麻醉同意書；在簽具之前，醫師應向其本人或其配偶、親屬或關係人說明手術
原因，手術成功率或可能發生之併發症及危險，在其同意下始得為之，醫療法第四十
六條第一項定有明文，其課以醫師說明之義務目的在保障病患之權益。本件原判決固
引第一審判決所載，被告辯稱上訴人輸卵管有問題，為避免子宮、卵巢事後病變，自
訴人亦表示無生育意願，經自訴人之同意一併切除，及不能以上訴人稱未聽清楚被告
告知事項認定未經上訴人同意為其論據。然查，該手術同意書係上訴人及其原配偶黃
明德於八十二年七月三日所簽署（見第一審自字卷第四十九頁），而被告於八十四年
十一月二十八日偵查之初（上訴人另案告訴）曾稱「（有關手術之內容）依常規護士
應向病人解說」（見台灣南投地方法院檢察署八十四年度偵字第四○六八號卷第七十
六頁第五行），被告似認為有關手術之內容（包括原因、成功率、併發症、危險等）
之說明，應由護士為之非其義務；而當日參與手術照護之護士均稱渠等僅注意有手術
同意書有無簽章，沒有再作解釋（見同該日偵訊筆錄）。有關器官（子宮）切除手術
，應經地區（級以上）醫院之同意，此據被告於第一審審理期日供陳在卷（見前引第
一審自字卷第三十六頁第七行），依證人即手術完成後製作手術護理紀錄單之戴郁華
於第一審結證稱，手術名稱及手術後之診斷Lapa+及Ditto係依據手術通知單寫的（見
前引自字卷第十二頁反面第二行），而被告卻稱關於手術通知單（製作日期為八十二
年七月三日）上子宮及卵巢之根除手術（ATH +BSO），係送院長（核閱）之後，開刀
之前寫的（見前引第一審自字卷第五十頁後附之手術同意書「其中筆跡墨色不同」，
與第五十三頁第八行），關於（ATH +BSO）之究竟有無在上訴人實施手術之前記載完
成已非無疑義。又八十二年七月三日係星期六，而上訴人在七月五日星期一施行根除
手術，則器官之切除手術，究竟有無經醫院同意？由手術同意書之日期觀察，是否在
被告說明根除手術內容之後，經上訴人及其配偶同意之後填載？均非無疑。此與被告
是否已盡其實施醫療行為之注意義務至有關係，原審未進一步釐清究明，自有調查未
盡及理由不備之違背法令。(二)、依據卷附被告所製作之手術通知單，上訴人之病症為
L'T  hydrasaltin（左側輸卵管積水），在上訴人施行手術之前，所有診斷並未出現
右側卵巢有巧克力囊腫之記載，因此本件被告所實施之醫療手術之適應症並非因卵巢
有巧克力囊腫。依卷附中華民國婦產科醫學會、行政院衛生署醫事審議委員會第一次
、第二次鑑定結果（見自更(一)卷第三十五頁、原審卷第六十一頁、一○五頁），上訴
人之左側輸卵管水腫，雖有可能造成下腹部疼痛，但水腫大小僅3.9x2 公分，是無須
手術治療的，切除上訴人之卵巢與子宮非屬預防醫學，雖於手術後切除之器官中，上
訴人之右側卵巢有巧克力囊腫，往後左側卵巢有可能發生，亦有可能侵犯子宮，但並
無法從手術之紀錄或鑑定資料中查悉該巧克力囊腫（子宮內膜異位）之嚴重程度，則
被告抗辯實施切除子宮卵巢係為防事後病變是否可採？有無施行手術根除之必要性及
急迫性？又上訴人簽具手術同意書並非因巧克力囊腫，得否謂已經徵得病人之同意下
施行根除手術？原審未進一步查明，遽為被告無罪之判決，亦嫌速斷而難昭信服。以
上或為上訴意旨所指摘，或為本院得依職權調查之事項，應認原判決有發回更審之原
因。
據上論結，應依刑事訴訟法第三百九十七條、第四百零一條，判決如主文。
中      華      民      國    九十一    年      三      月    二十八    日
                              最高法院刑事第九庭
                                  審判長法官  陳  炳  煌
                                        法官  陳  正  庸
                                        法官  韓  金  秀
                                        法官  吳  信  銘
                                        法官  徐  文  亮
      右正本證明與原本無異
                                              書  記  官
中      華      民      國    九十一    年      四      月      四      日
